【裁判字號】    99,訴,779
【裁判日期】    991231
【裁判案由】    殺人未遂等
【裁判全文】
臺灣高雄地方法院刑事判決               99年度訴字第779號
公  訴  人  臺灣高雄地方法院檢察署檢察官
被      告  黃明和
指定辯護人  本院公設辯護人  陳信凱
上列被告因殺人未遂等案件，經檢察官提起公訴（99年度偵字第
11975 號），本院判決如下：
    主  文
黃明和犯恐嚇危害安全罪，共肆罪，各處拘役肆拾日，如易科罰
金，各以新臺幣壹仟元折算壹日。又犯殺人未遂罪，處有期徒刑
柒年陸月，褫奪公權貳年，扣案之打火機壹個沒收。拘役部分，
應執行拘役壹佰貳拾日，如易科罰金，以新臺幣壹仟元折算壹日
。
    事  實
一、黃明和與崔華珊原係男女朋友兼同事關係，緣崔華珊於民國
    99年4 月1 日上午某時電告黃明和欲分手之事，惟黃明和不
    甘與崔華珊分手，竟基於恐嚇危害安全之犯意，分別：(一)於
    99年4 月1 日9 時42分許，在台北縣新莊市（99年12月25日
    改制後，為新北市新莊區，下同）某處，以其向不知情友人
    借用之門號0000000000號行動電話傳送簡訊予崔華珊持用之
    門號0000000000號行動電話，恫以：「…我希望妳可以跟我
    好好的說，要不然我跟妳說的話會驗證，我不騙妳，假如妳
    真的要這樣，我也只好這樣做，如果妳不想我這樣做，中午
    打給我好好的說，不然誰都沒有辦法阻止我想要做的事…如
    果妳不信，很快的就會驗證我跟妳說的那些事情…如果妳沒
    打，我就只好跟妳賭了，妳跟我在一起那麼久，應該知道我
    的個性，信不信隨便妳，希望不要造成不可挽救的悲劇，…
    妳如果中午沒打給我，妳也不用再（誤載為「在」）打了，
    我會肯定的跟妳說遊戲會開始，妳自己考慮吧，我不吃虧，
    看誰比較吃虧」等加害生命、身體之事；(二)於99年4 月1日
    20時55分許，在新北市新莊區某處，以公用電話撥打電話予
    崔華珊持用之上開門號行動電話，恫稱：「如果要與我分手
    的話，希望能好好向我說明，不要一直都逃避我，不接我電
    話，如果再保持這種態度，我就去臺東找你家人輸贏，我有
    你家人的資料，如果不信的話，你就試試看」等加害生命、
    身體之事；(三)於99年4 月2 日20時許，在高雄市某汽車旅館
    內以門號0000000000號行動電話傳送簡訊予崔華珊持用之上
    開門號行動電話，恫以「我身上有一把槍」等加害生命、身
    體之事；(四)於99年4 月2 日18時55分許（起訴書誤載為22時
    許），在高雄市前鎮區某處，以門號0000000000號行動電話
    撥打崔華珊之父崔貴忠持用之門號0000000000號行動電話，
    恫稱：「這條命我不要了，我要跟你們輸贏，要崔華珊找我
    ，不然要給你們好看，信不信由你們自己決定」等加害生命
    、身體之事，致崔華珊及崔貴忠心生畏懼，足生危害於崔華
    珊、崔貴忠生命、身體之安全。
二、黃明和為上開恐嚇危害安全犯行後，仍妄想挽回與崔華珊之
    感情，於99年4 月3 日凌晨1 時40分許，酒後前往崔華珊向
    呂有益承租位於高雄市○○區○○路470 號6 樓之9 號租屋
    套房（6 樓共隔成16間套房出租），見套房門外有崔華珊之
    鞋子及男用布鞋1 雙，認崔華珊與男友在房內睡覺，竟心生
    怨恨，主觀上預見汽油係高燃性物品，以汽油潑灑在有人居
    住之房間門前並引火點燃，將致該供人使用之住宅迅速陷入
    火海，屋內之人可能因濃煙窒息或火勢燒燬而死亡，仍基於
    放火燒燬現供人使用之住宅之直接故意及縱使放火燒死人亦
    不違背其本意之殺人之不確定故意，於同日凌晨2 時2 分許
    ，先前往高雄市左營區○○○路350 號大順加油站，以保特
    瓶裝盛其所購買之92無鉛汽油共計5.72公升，隨即折返崔華
    珊上址9 號租屋套房，自門縫處傾倒灌注其所購買之上開汽
    油入套房內，並朝套房內恫嚇：「崔華珊你出來，如果你不
    出來的話，等我數1 至3 後我就要放火燒」等語，約10秒待
    其數至3 後，未見崔華珊回應，旋即以自備之打火機點燃在
    加油站購油時贈送之衛生紙後引燃傾洩在地之汽油，瞬間自
    上址9 號套房大門處引發火勢，套房內之崔華珊及友人陳永
    德見狀後，迅速自後陽台攀爬至隔壁陽台，順著類似鷹架之
    物爬至4 樓屋頂等待救援，始倖未生死亡之結果。惟崔華珊
    仍受有右手2 度燒燙傷＜5 ﹪之傷害，陳永德則受有左足踝
    淺2 度燙傷5*5 公分之傷害，而上址9 號套房內天花板受燒
    掉落，南側日光燈座金屬受燒變色，電視櫃及衣架擺放之物
    品燃燒後向西傾倒，彈簧床、床架及桌子以南側燒失及碳化
    較嚴重，浴廁門板燒熔，門框燒失嚴重，浴廁外牆壁磁磚燃
    燒剝落，南側大門門板燃燒變色、彎曲，大門處附近地板磁
    磚龜裂嚴重，並造成上址建物共用走道上方愈往東側煙燻愈
    嚴重，東側牆壁受燒變色，牆壁旁擺放之塑膠鞋櫃燒燬及上
    址8 號套房大門外側金屬受燒變色，尚未延燒鄰宅等情，迄
    同日凌晨2 時40分許，火勢始由高雄市政府消防局新莊分隊
    撲滅，該住宅始未遭火焚燬而未遂（未喪失主要效用），黃
    明和放火後則趁隙逃離現場。嗣於同日5 時許，警方前往高
    雄市鳳山區（99年12月25日改制前為高雄縣鳳山市○○○街
    2 號亞歷山大精品旅館106 號房，拘提黃明和到案，並當場
    扣得黃明和所有供點火用之打火機1 個及購買汽油之統一發
    票2 紙及與本案無關之料理刀1 支，而查悉上情。
三、案經崔華珊、陳永德、呂有益分別訴由高雄市政府警察局左
    營分局報請臺灣高雄地方法院檢察署檢察官偵查起訴。
    理  由
壹、程序方面（證據能力之判斷）：
一、按被告以外之人（包括證人、鑑定人、告訴人、被害人及共
    同被告等）於審判外之陳述雖不符刑事訴訟法第159 條之1
    至之4 等4 條之規定，而經當事人於審判程序同意作為證據
    ，法院審酌該言詞陳述或書面陳述作成時之情況，認為適當
    者，亦得為證據；當事人、代理人或辯護人於法院調查證據
    時，知有刑事訴訟法第159 條第1 項不得為證據之情形，而
    未於言詞辯論終結前聲明異議者，視為有前項之同意，同法
    第159 條之5 定有明文。查本判決所引用之證據資料屬於被
    告以外之人於審判外之言詞、書面陳述者，查無符合刑事訴
    訟法第159 條之1 至之4 之情形，且均經本院於調查證據程
    序逐一提示並告以要旨，檢察官、被告及辯護人均未於言詞
    辯論終結前聲明異議，本院審酌上開證據作成時之情況，無
    不當取供或違反自由意志而陳述等情形，且均與本案待證事
    實具有關聯性，認為以之作為本案之證據亦屬適當，自均具
    有證據能力，而得採為認定事實之證據。
二、次按被告以外之人於審判外之言詞或書面陳述，除法律有規
    定者外，不得作為證據；法院或檢察官得囑託醫院、學校或
    其他相當之機關、團體為鑑定，或審查他人之鑑定，並準用
    第203 條至第206 條之1 之規定；其須以言詞報告或說明時
    ，得命實施鑑定或審查之人為之，刑事訴訟法第159 條第1
    項、第208 條第1 項分別定有明文。是法院或檢察官依刑事
    訴訟法第208 條第1 項之規定，囑託鑑定機關所出具之鑑定
    報告，屬刑事訴訟法第206 條第1 項之鑑定報告，應為上開
    傳聞法則之例外。本件財團法人臺灣省私立高雄仁愛之家附
    設慈惠醫院（下稱慈惠醫院）99年9 月20日九十九附慈精字
    第0993085 號函檢附之精神鑑定報告書1 份，係本院囑託該
    院鑑定被告案發當時之責任能力，屬刑事訴訟法第159 條第
    1 項所指「法律有規定」之傳聞法則例外情形，自有證據能
    力。
貳、實體方面：
一、關於恐嚇危害安全部分：
    上開事實一，業據被告黃明和於警詢、偵查及本院審理時均
    坦承不諱（見警卷第4 至6 頁、偵查卷第30至31、90、104
    至105 頁、本院卷第30、130 至132 、139 至141 頁），核
    與證人即告訴人崔華珊於警詢及偵查時證述：伊與被告前為
    男女朋友關係，後來覺得不適合欲與被告分手，遭被告恐嚇
    ；伊一直避著被告，被告遂陸續於前揭時間以撥打手機及傳
    簡訊之方式恐嚇伊，並於99年4 月2 日先傳簡訊說他身上有
    1 把槍，再打電話恐嚇伊父崔貴忠，要伊父叫伊打電話給他
    ，不然要給家人好看，「信不信由你們自己決定」等語，（
    見警卷第8 、12頁、偵查卷第99至100 頁）大致相符，並有
    被告於99年4 月1 日9 時42分許傳送簡訊內容之翻拍照片6
    張（見偵查卷第24至26頁）、告訴人崔華珊使用之00000000
    00號行動電話、被告使用之0000000000號行動電話（登記名
    義人陳怡貞）自99年3 月27日至99年4 月3 日之雙向通聯紀
    錄及告訴人崔華珊之父崔貴忠使用之門號0000000000號行動
    電話99年4 月2 日之雙向通聯紀錄各1 份（見偵查卷第35至
    48頁背面、108 頁）在卷為憑，堪以認定。又公訴意旨雖謂
    被告係於99年4 月2 日22時許，以門號0000000000號行動電
    話，撥打崔貴忠持用之門號0000000000號行動電話，以言語
    恐嚇崔貴忠云云，然依卷內崔貴忠所使用0000000000號行動
    電話（見偵查卷第108 至109 頁），及被告所使用門號0000
    000000號行動電話之通聯紀錄（見偵查卷第46至48頁），並
    無在99年4 月2 日22時許之通聯紀錄，應認被告以電話恐嚇
    崔貴忠之時間為99年4 月2 日18時55分許。被告此部分自白
    ，與事實相符，此部分事證明確，被告犯行堪以認定，應依
    法論科。
二、關於放火燒燬現供人使用住宅未遂及殺人未遂部分：
  (一)上開事實二，亦據被告於警詢、偵查及本院審理時均坦承不
    諱（見警卷第1 至5 頁、偵查卷第7 至8 、29至30頁、本院
    卷第84至85、132 至138 、140 頁），核與證人崔華珊於警
    詢及偵查時證述：99年4 月3 日凌晨2 時許，伊與友人陳永
    德在伊租屋處屋內時，被告由門縫將汽油倒入，伊聽見被告
    喊一聲「3 」後，整個房間便起火，伊與陳永德由後面陽台
    爬到隔壁陽台，再爬至4 樓屋頂，後來消防隊將某間房間的
    廁所門破壞後，伊與陳永德才從該處逃生，伊右手手臂有局
    部燒傷及中指有起水泡等語（見警卷第10至12頁、偵查卷第
    59背面至60頁、98至100 頁），證人即告訴人陳永德於警詢
    時證稱：99年4 月3 日凌晨2 時許，伊與崔華珊在她租屋處
    房內，當時聽到狗吠聲音，被告在崔華珊租屋處門外一直敲
    門叫崔華珊開門，伊聽到被告於門外喊「1 、2 、3 ，再不
    開門要放火將你們燒死，1 、2 、3 」，不久整個房間便起
    火，伊與崔華珊從後面陽台爬到隔壁陽台，再爬到4 樓屋頂
    等待救援，伊左腳有遭火輕微燒傷及頭髮有燒焦等語（見警
    卷第13至15頁），證人即告訴人呂有益於警詢時證述：伊為
    高雄市○○區○○路470 號6 樓9 號房之屋主，伊將該屋出
    租給崔華珊，該屋遭縱火後，整個房間全毀、走道、牆壁及
    3 個門（8 、9 、10號房）均遭火燒毀及燻黑，還有伊提供
    之電視、冰箱、冷氣、床、桌子、椅子、衣櫃等家電，另還
    包含15名房客（不包含崔華珊）房間內之衣服燻黑、鞋子泡
    水等及5 樓辦公大樓( 因為假日無人上班，損失無法估計)
    及7 樓佛堂鐵門、後陽台遭火舌燻黑等語（見警卷第16至17
    頁），證人即加油站員工徐維呈於警詢時證稱：伊於99年4
    月3 日2 時2 分在大順加油站販賣92無鉛汽油給被告，販賣
    公升數分別是5.210 公升和0.510 公升，共5.72公升，金額
    分別是新台幣（下同）150 元及15元，共計165 元；他當時
    是拿1 瓶約5800公升（應為5.8 公升之誤載）裝的寶特瓶來
    裝填汽油等語（見警卷第18至20頁），及證人即上址大樓其
    他住戶洪愷思於警詢時證稱：伊大約在當日2 時10分許，聽
    到吵架聲，並聽到數「1 、2 、3 」後跑步的聲音，就發生
    火災等語（見偵查卷第61頁背面）大致相符，並有被告至高
    雄市左營區大順加油站購買汽油之發票影本2 紙、大順路加
    油站監視器影像畫面2 張、採證照片18張、搜索扣押筆錄、
    扣押物品目錄表各1 份、崔華珊之高雄榮民總醫院診斷證明
    書、被告之酒精濃度測試單、崔華珊指認被告之口卡片及照
    片各1 紙（見警卷第21至39、44至45頁）、陳永德之高雄縣
    立岡山醫院診斷證明書1 紙、扣案物品照片2 張、高雄市政
    府警察局左營分局99年4 月27日高市營左分偵字第09900121
    90號函檢送犯罪嫌疑人黃明和涉嫌縱火案之火災原因鑑定書
    乙份（見偵查卷第5 、22、49至84頁）附卷可稽，亦堪認定
    。證人陳永德於警詢時固證稱：被告放火前有在門外喊「再
    不開門要放火將你們燒死」等語，惟此為被告所否認，且證
    人崔華珊於警詢時證述伊聽到被告喊了一聲「3 」等語，證
    人洪愷思於警詢時亦證稱有聽到「1 、2 、3 」等語，已如
    前述，均未證述有聽到被告在門外喊「再不開門要放火將你
    們燒死」，則不能僅依證人陳永德上開證詞認定被告有殺人
    之直接故意。
  (二)被告雖供稱伊行為時有喝酒及吃精神藥云云，然經本院委託
    慈惠醫院鑑定結果，認為被告事後可正確回憶犯案當時的行
    為，顯示犯案時意識清楚，定向感良好，肢體協調能力可，
    並沒有明顯酒精中毒相關症狀，被告在犯案過程沒有脫離現
    實的思考及行為，推估當時理解判斷能力並沒有顯著受損，
    應為其衝動失控引起，有慈惠醫院99年9 月6 日精神鑑定報
    告書1 份附卷可稽（見本院卷第68至72頁），足認被告行為
    時並未因飲用酒類或服用藥物，導致其精神障礙，而影響其
    辨識行為違法或依其辨識而行為之能力，則無阻卻被告責任
    能力之情事。
  (三)從而，被告此部分自白與事實相符，此部分事證明確，被告
    犯行亦堪認定，應依法論科。
三、論罪科刑：
  (一)按刑法第173 條第1 項放火燒燬現供人使用之住宅罪，其直
    接被害法益，為一般社會之公共安全，雖同時侵害私人之財
    產法益，但仍以保護社會公安法益為重，況放火行為原含有
    毀損性質，而放火燒燬現供人使用之住宅罪，自係指供人居
    住房屋之整體而言，應包括牆垣及該住宅內所有設備、傢俱
    、日常生活上之一切用品。故一個放火行為，若同時燒燬住
    宅與該住宅內所有其他物品，無論該其他物品為他人或自己
    所有，與同時燒燬數犯罪客體者之情形不同，均不另成立刑
    法第175 條第1 項或第2 項放火燒燬住宅以外他人或自己所
    有物罪（最高法院79年台上字第1471號判例參照）；又刑法
    第173 條第1 項所謂放火燒燬現供人使用之住宅，必須房屋
    構成之重要部分已燒燬，如僅房屋內之傢俱、物件燒燬，房
    屋本身尚未達喪失其效用之程度，應係犯同條第3 項、第1
    項放火燒燬現供人使用住宅未遂之罪名（最高法院79台上26
    56號判決參考）。查本件被告已著手實施放火行為，惟經消
    防人員即時撲滅，僅造成被害人呂有益所有之上址6 樓9 號
    套房內天花板受燒掉落，南側日光燈座金屬受燒變色，電視
    櫃及衣架擺放之物品燃燒後向西傾倒，彈簧床、床架及桌子
    以南側燒失及碳化較嚴重，浴廁門板燒熔，門框燒失嚴重，
    浴廁外牆壁磁磚燃燒剝落，南側大門門板燃燒變色、彎曲，
    大門處附近地板磁磚龜裂嚴重，並造成上址華廈6 樓共用走
    道上方愈往東側煙燻愈嚴重，東側牆壁受燒變色，牆壁旁擺
    放之塑膠鞋櫃燒燬及上址8 號套房大門外側金屬受燒變色，
    有前揭高雄市政府警察局左營分局99年4 月27日函檢附之火
    災現場勘查紀錄及原因研判1 份在卷為憑（見偵查卷第54頁
    背面），可見該房屋重要構成部分諸如樑、柱、屋頂及支撐
    壁等結構，尚未因燃燒結果致喪失其效用。
  (二)核被告於事實一所為，均係犯刑法第305 條恐嚇危害安全罪
    （共4 罪）；於事實二所為，係犯刑法第173 條第3 項、第
    1 項放火燒燬現供人使用住宅未遂罪及同法第271 條第2 項
    、第1 項之殺人未遂罪。被告以一個放火行為，同時燒燬告
    訴人呂有益所有電視、冰箱、冷氣、床、桌子、椅子、衣櫃
    等家具，及告訴人崔華珊所有1 台桌上型電腦、新臺幣4000
    元及1 隻雪納瑞小狗，及告訴人陳永德所有手錶1 支、白金
    戒指1 只及佛珠1 條，雖據證人呂有益、崔華珊及陳永德於
    警詢時證述在卷（見警卷第17、12、14頁），然依前揭說明
    ，不另成立刑法第175 條第1 項或第2 項放火燒燬住宅以外
    他人或自己所有物罪。被告放火前認上址告訴人崔華珊之住
    處有2 人在屋內，業據被告於偵查中供述在卷（見偵查卷第
    29至30頁），其自門縫倒入汽油，再點火使汽油燃燒，極可
    能使屋內之人因無路逃避而遭濃煙嗆死或被火燒死，此為被
    告所預見，被告仍將汽油自告訴人崔華珊上址租屋處門縫倒
    入汽油，點火燃燒，足認其有殺人之不確定故意，被告以一
    放火行為，同時觸犯殺人未遂罪與放火燒燬現供人使用住宅
    未遂罪，係一行為觸犯數罪名，為想像競合犯，依刑法第55
    條規定，應從一重之殺人未遂罪處斷。被告以一放火殺人行
    為殺害告訴人崔華珊、陳永德未遂，侵害2 人之生命法益，
    為想像競合犯，應從一重殺人未遂罪處斷。被告於事實一所
    犯4 次恐嚇危害安全罪，及事實二所犯殺人未遂罪，犯意各
    別，行為互殊，應予分論併罰。辯護人固為被告辯稱：被告
    所為4 次恐嚇行為，係對同一事實恐嚇，為接續犯云云（見
    本院卷第30頁），惟如前所述，被告所為4 次恐嚇行為時間
    相隔數小時至1 日以上，行為地點分佈在新北市新莊區及高
    雄市，方法有以借用不知情友人手機、打公共電話及以被告
    自己持用之手機為恐嚇行為，恐嚇對象包括告訴人崔華珊及
    其父崔貴忠，行為時間、地點、手段、侵害對象皆有不同，
    各具獨立性，每次行為皆可獨立成罪，與接續犯係於同時同
    地或密切接近之時地實施，侵害同一之法益，各行為之獨立
    性極為薄弱，依一般社會健全觀念，在時間差距上，難以強
    行分開之情形有別，辯護人所辯，容有誤會。又被告著手本
    件殺人行為之實行而不遂，為未遂犯，應依刑法第25條第2
    項減輕其刑。爰審酌被告僅因感情糾紛，不思理性處理，恐
    嚇告訴人崔華珊及其父崔貴忠，甚至罔顧告訴人崔華珊、陳
    永德、呂有益及與告訴人崔華珊居住同大樓及附近眾多住戶
    之生命及財產安全，恣意縱火，手段兇狠，雖未達既遂程度
    ，然危害社會治安及他人生命安全甚鉅，且迄今尚未能與被
    害人達成和解，惟念被告犯後始終坦承犯行，態度良好，非
    無悔意等一切情狀，分別量處如主文所示之刑，並依被告所
    犯殺人未遂罪之性質，認有褫奪公權之必要，併予宣告褫奪
    公權如主文所示，暨就拘役部分諭知易科罰金之折算標準及
    定其應執行刑，以示儆懲。
  (三)沒收：扣案之點火用之打火機1 個，係被告自汽車旅館攜出
    乙節，為被告於本院供述在卷（見本院卷第126 頁），衡情
    一般旅館有免費提供打火機予抽菸之旅客使用，應認此打火
    機為被告所有，供放火所用之物，應依刑法第38條第1 項第
    2 款規定，宣告沒收。至於被告盛裝汽油所用之保特瓶及未
    倒完之汽油，已留在現場燒燬，業據被告於本院供述在卷（
    見本院卷第138 頁），而扣案統一發票2 紙，為被告購買汽
    油之證據，非犯罪所用之物，扣案料理刀1 支，依被告所述
    ，為被告預備自己了斷之用（見本院卷第138 頁），與本案
    犯罪無關，均無庸宣告沒收。
據上論斷，應依刑事訴訟法第299 條第1 項前段，刑法第271 條
第2 項、第1 項、第173 條第3 項、第1 項、第305 條、第55條
、第25條第2 項、第41條第1 項前段、第37條第2 項、第38條第
1 項第2 款、第51條第6 款、第10款，刑法施行法第1 條之1 ，
判決如主文。
本案經檢察官魏豪勇到庭執行職務。
中    華    民    國    99    年    12    月    31    日
                  刑事第六庭  審判長法  官  李璧君
                                    法  官  曾仁勇
                                    法  官  曾鈴
以上正本證明與原本無異。
如不服本判決應於收受送達後10日內向本院提出上訴書狀，並應
敘述具體理由；如未敘述上訴理由者，應於上訴期間屆滿後20日
內向本院補提理由書（均須按他造當事人之人數附繕本）「切勿
逕送上級法院」。
中    華    民    國    99    年    1     月    3     日
                                    書記官  李月君
附錄本判決論罪科刑法條：
中華民國刑法第173條
放火燒燬現供人使用之住宅或現有人所在之建築物、礦坑、火車
、電車或其他供水、陸、空公眾運輸之舟、車、航空機者，處無
期徒刑或7 年以上有期徒刑。
失火燒燬前項之物者，處1 年以下有期徒刑、拘役或5 百元以下
罰金。
第1 項之未遂犯罰之。
預備犯第1 項之罪者，處1 年以下有期徒刑、拘役或3 百元以下
罰金。
中華民國刑法第271條
殺人者，處死刑、無期徒刑或10年以上有期徒刑。
前項之未遂犯罰之。
預備犯第1 項之罪者，處2 年以下有期徒刑。
中華民國刑法第305條
以加害生命、身體、自由、名譽、財產之事，恐嚇他人致生危害
於安全者，處2 年以下有期徒刑、拘役或3 百元以下罰金。

司法院資訊處製作；財團法人民間司法改革基金會備份。
